臺北高等行政法院判決
　　　　　　　　　　　　　　　　　 96年度簡再字第13號
再 審原 告　 甲○○
　　　　　 　乙　○
兼　訴　訟
代　理　人　 丙○○
再 審被 告　 國防大學（即原國防管理學院）
代　表　人　丁○○(校長)
訴訟代理人　葛欣
　　　　　　陳志勇律師
上列當事人間因償還公費事件，再審原告對本院中華民國94年8
月31日94年度簡字第82號判決，提起再審之訴，本院判決如下：
　　主  文
再審之訴駁回。
再審訴訟費用由再審原告負擔。
　　事  實
一、事實概要：再審原告丙○○原就讀再審被告學校，因學業成
    績不及格，於79年2月5日遭再審被告退學，再審被告依當時
    「國軍各軍事學校退學開除學生賠償費用辦法」（以下簡稱
    賠償費用辦法），請求再審原告丙○○應賠償其在校之各項
    費用，共計新台幣（下同）167,859元，經再審原告丙○○
    邀同其父母即再審原告乙○、甲○○為保證人書立分期償付
    申請書，與再審被告洽妥分期清償，嗣尚餘157,859元未清
    償，經再審被告一再催繳，仍未獲回應，再審被告遂向本院
    提起行政訴訟。嗣本院於94年8月31日以94年度簡字第82號
    判決駁回再審原告之訴，再審原告不服，提起上訴，經最高
    行政法院於96年1月25日以96年度裁字第190號裁定駁回再審
    原告之上訴而告確定。茲再審原告以該案判決理由與主文顯
    有矛盾為由，提起本件再審之訴。
二、兩造聲明：
　(一)原告聲明：原確定判決廢棄。
　(二)被告聲明：
    1.駁回再審原告之訴。
    2.再審訴訟費用由再審原告負擔。
三、再審原告起訴意旨略謂：
  (一)按行政訴訟攸關公法上之請求給付（即本件對待給付），倘
    未明確規定時（即事涉不真正連帶債務人之保證責任），應
    準用民法暨民事訴訟法之相關規定，自不待言。又裁判之對
    象與判決主文之記載，當以民事訴訟法第388條「除別有規
    定外，法院不得就當事人未聲明之事項為判決。」之規定為
    圭臬，縱事涉一如本事件之公法上請求給付時，亦無例外，
    毋庸置疑。而上開條文所稱「聲明」係指民事訴訟法第244
    條第1項第3款「應受判決事項之聲明」，亦即原告請求法院
    為如何之裁判，其裁判應有如何之內容，故法院為原告勝訴
    之判決時，除別有規定外（即民事訴訟法第87、389、396條
    ），不得就當事人未聲明之事項為之。易言之，判決主文與
    當事人聲明有密切關連，始為適法之裁判，否則即為訴外裁
    判，於法不合。經查前審原告（即再審被告）於起訴狀所載
    聲明僅為「一、債務人應給付債權人新台幣157,859元整，
    及自起訴狀繕本送達次日起至清償日止，按週年息5%計算之
    利息。二、訴訟費用由被告負擔。」，不僅對究係本於何種
    法律關係（即原告起訴狀內訴之聲明暨事實理由）及訴請被
    告（即再審原告）應為如何對待給付隻字未提，完全無從明
    瞭，且何人對何人間（即再審原告間）請求連帶給付（即再
    審原告甲○○及乙○部分），亦不明確，本件是否概以「聲
    明」在形式上有無全部被容許，抑或一部被容許，即非當然
    ，是前審判決主文「如被告（即再審原告甲○○、乙○、丙
    ○○）一人已為清償，其餘被告免給付義務」屬訴外裁判至
    明，依行政訴訟法第273條第1項第2款之規定，再審原告自
    得提起再審之訴。
  (二)次按公法上之契約（如本件分期償付申請書）與私法上之契
    約，其主要區別為契約之內容與效力是否均為公法所規定，
    苟契約之內容及效力並無公法規定，而全由當事人之意思訂
    定者，縱其一方為執行公務，仍屬於私法上契約之範圍，最
    高法院61年台上字第1672號著有判例可資參照。本件分期償
    付申請書全依再審原告丙○○一人之意思而訂定，縱再審被
    告為執行公務，揆之上開判例意旨，仍屬私法上之契約範疇
    ，要無疑義。再審原告甲○○為再審原告丙○○「所謂邀約
    」之「私法上契約保證人」，而再審原告乙○為再審原告甲
    ○○之連帶保證人，則再審被告基於公法上之關係（即軍事
    院校與學生）向再審原告丙○○請求償還公費，當無疑義，
    然再審被告向再審原告甲○○、乙○等請求對待給付係基於
    何法律關係或何原因事實，單自再審被告於前審所提起訴狀
    之單一聲明及訴狀內所載之事實，不難發見原判決關於再審
    原告甲○○、乙○部分屬訴外裁判，依前揭說明，前審判決
    主文理應對被告（即再審原告）甲○○、乙○部分宣示「原
    告其餘之訴駁回」，由原告（即再審被告）另行依法向普通
    民事法院請求。
  (三)又前審判決主文「如被告一人已為清償，其餘被告免給付義
    務。」，顯為「不真正連帶債務」之記載。而不真正連帶債
    務判決主文應如何記載，與不真正連帶債務人之定義有關，
    最高法院曾於55年6月28日民、刑總會就此問題提出議題「
    關於不真正連帶債務，債權人可否對債務人全體以一訴請求
    給付，如屬可行，判決主文應如何記載」，作出之決議雖未
    具體指出解決上開問題之原則，惟可瞭解不真正連帶債務之
    判決主文難有統一原則（此業已構成再審之事由，即行政訴
    訟法第273條第1項第2款之原因）。前審原告（即再審被告
    ）訴之聲明如請求判決被告（即再審原告）間應給付時，其
    真意究係「主觀的選擇訴之合併」，抑或係請求「連帶債務
    」，又或為「不真正連帶債務」，應綜合原告法律上或事實
    上之陳述而定之，非可逕以前審原告之聲明「債務人應給付
    債權人新台幣157,859元整，及自起訴狀繕本送達次日起至
    清償日止，按週年息5%計算之利息。」，概認為係不真正連
    帶債務之請求，蓋上開判決主文之記載顯為「不真正連帶債
    務」，然於「不真正連帶債務人間」並無主觀上之共同目的
    ，僅係因相關法律關係（即保證人與連帶保證人）之偶然競
    合，致再審原告甲○○、乙○就同一內容之給付（即償還公
    費）負完全履行之義務而已，二者間仍具有本質上之差異。
    是前審判決未經原告（即再審被告）提出聲明及關於法律上
    暨事實上之主張，遽以判決主文「如被告一人已為清償，其
    餘被告免給付義務」，率爾對再審原告甲○○、乙○作成訴
    外裁判，無端令其受該判決之效力，顯有違誤，應予廢棄。
    綜上，本件具有行政訴訟法第273條第1項第2款之再審是由
    ，前審判決主文顯有違誤，應予廢棄，另為適法之裁判。
四、再審被告答辯意旨略謂：
  (一)查本件再審原告丙○○提起本件再審程序，於起訴狀聲明欄
    第2項載明「請求判令再審原告丙○○一人給付．．．」，
    復於事實理由欄內表示「再審被告本應基於公法上之關係向
    再審原告丙○○請求償還公費，當無疑義」云云，則再審原
    告丙○○對原確定判決命其應給付再審被告157,859元及其
    利息部分既無不服，其提起本件訴訟顯無理由，至再審原告
    甲○○、乙○是否應負清償責任，及渠等與再審原告丙○○
    間究屬連帶或不真正連帶責任，均不影響再審原告丙○○之
    清償責任，為此請求鈞院駁回再審原告丙○○之訴。
  (二)次查本件再審原告以原確定判決未依前審原告（即再審被告
    ）起訴聲明判命再審原告丙○○一人給付，逕命再審原告丙
    ○○、甲○○、乙○各應給付再審被告，並為「如被告一人
    已為清償，其餘被告免給付義務」之不真正連帶債務判決主
    文，主張原確定判決有行政訴訟法第273條第1項第2款「判
    決理由與主文顯有矛盾」之再審理由云云。惟查：
    1.再審被告於前審程序提出之起訴狀係將再審原告丙○○、
      甲○○、乙○列為被告，並於聲明中請求判命「債務人」
      應給付再審被告157,859元，是再審被告請求之對象包括
      再審原告丙○○、甲○○、乙○3人甚明，且再審被告於
      前審起訴狀及訴訟程序中均說明係分別依賠償費用辦法之
      規定及分期償付申請書之約定，請求再審原告丙○○、甲
      ○○、乙○給付上開金額，原確定判決認定再審原告丙○
      ○、徐吳敬、乙○3人固有分別給付之義務，惟認具不真
      正連帶之性質，乃於訴訟中向再審被告闡明變更聲明後而
      為主文之宣示，縱認再審被告有無變更聲明之狀況不明，
      原確定判決亦僅係對再審被告聲明所請求之事項為限制，
      並無逾越再審被告聲明之範圍，是再審原告藉此爭執原審
      確定判決為訴外裁判，應有誤會。
    2.原確定判決於判決主文中先命再審原告丙○○、甲○○、
      乙○各應給付再審被告157,859元，並為「如被告一人已
      為清償，其餘被告免給付義務」之記載，同時於事實理由
      欄中說明再審原告應賠償再審被告如主文所示之公費「核
      係依據不同之法律關係，然其債務係屬同一目的，僅發生
      之原因有別，被告三人各負全部給付之義務，如其中一人
      為給付，他債務人即免其責任．．．」云云，而對主文之
      不真正連帶判決之宣示有所交待，是再審原告指摘原確定
      判決理由與主文顯有矛盾，顯與事實不符。
    綜上所述，原確定判決並無判決理由與主文顯有矛盾之情事
    ，再審原告提起本件再審之訴，為無理由，應予駁回。
　　理  由
一、按行政訴訟法第273條第1項第2款所謂判決理由與主文顯有
    矛盾，係指判決理由與主文內容適得其反而言，行政法院（
    現改制為最高行政法院）60年裁字第87號著有判例可資參照
    。另再審之訴顯無再審理由者，得不經言詞辯論，以判決駁
    回之，行政訴訟法第278條第2項規定甚明。
二、本件再審原告因償還公費事件，不服本院94年度簡字第82號
    判決，主張原判決有行政訴訟法第273條第1項第2款之再審
    事由，提起再審之訴。經查經查本件原判決命再審原告丙○
    ○、甲○○、乙○各應給付再審被告157,859元及如其中一
    人已為清償，其餘免給付義務於前程序之訴，係以再審原告
    應賠償再審被告公費雖係分別依賠償費用辦法之規定及分期
    償付申請書之約定等不同之法律關係，然其債務係屬同一目
    的，僅發生之原因有別，再審原告3人固有分別給付之義務
    ，惟認具不真正連帶之性質，即各負全部給付之義務，如其
    中一人為給付，他債務人即免其責任等語為得心證之理由，
    經核其認事用法並無違誤。且原判決認本件屬不真正連帶債
    務性質，仍係對再審被告聲明就再審原告丙○○、甲○○、
    乙○3人為對象所請求之給付訴訟為之，並無逾越再審被告
    聲明之範圍，是再審原告所稱原判決有訴外裁判情形云云，
    殊有誤解。至再審原告於前程序所為主張及提出之證據，原
    判決未予採信，係屬證據取捨問題，與適用法規顯有錯誤無
    關，是原判決所適用之法規與該案應適用之現行法規並不相
    違背，亦無與解釋、判例有所牴觸之情形，再審原告猶執本
    院前程序所為主張並為原判決所不採之事由，謂原判決顯有
    適用法規顯有錯誤之再審原因，要無足取。又行政訴訟法第
    273條第1項第2款所謂判決理由與主文顯有矛盾，係指理由
    所為之論斷與主文背道而馳，例如認定原告之訴有理由，而
    主文則為駁回其訴之宣示者而言。經查本件原判決並無理由
    所為論斷與主文相左之情形，自不得指原判決有該款之再審
    原因。另再審原告雖於提起本件再審訴訟時主張有行政訴訟
    法第273條第1項第13款之再審事由（嗣再審原告撤回該部分
    請求，然再審被告未為任何聲明或陳述），惟該部分之事證
    係再審原告於原判決起訴之初所提證物（即起訴狀證物4至
    證物7及分期付款申請書等項），業據再審原告自承甚明，
    故該等證物既已於原審提出並為主張，是再審原告對於業經
    原判決已予論述之事由再予爭執核屬法律上見解之歧異，自
    非漏未斟酌，亦與行政訴訟法第273條第1項第13款當事人發
    見未經斟酌之證物或得使用該證物者之情形無涉，再審原告
    猶執該件前程序所為主張並為原判決所不採之事由，謂原判
    決有當事人發見未經斟酌之重要證物之再審原因，委無可採
    ，併此敘明。綜上所述，原判決並無再審原告所主張得提起
    再審之訴之事由，揆之首開判例，再審原告提起再審之訴，
    顯無理由，爰不經言詞辯論逕以判決駁回之。
據上論結，本件再審之訴為無理由，依行政訴訟法第236條、第
278條第2項、第98條第1項前段，判決如主文。
中　　華　　民　　國　　96　　年　  12　　月　 31  　 日
　　　                          第七庭法  官　林　育　如
上為正本係照原本作成。
本件以訴訟事件所涉及之法律見解具有原則性者為限，始得於本
判決送達後20日內向本院提出上訴狀並表明上訴理由，如已於本
判決宣示後送達前提起上訴者，應於判決送達後20日內補具上訴
理由（均按他造人數附繕本），且經最高行政法院許可後方得上
訴。
中　　華　　民　　國　　96　　年　  12　　月　 31  　 日
　　　　　　　　　　　　　          　書記官　蘇　亞　珍
